---
title: Intro a datos y estructuras en R
author: ronny hdez-mora
date: '2018-02-01'
slug: intro-a-datos-y-estructuras-en-r
categories:
  - base R
  - R básico
  - Intro
tags:
  - vector
  - data.frame
  - list
  - character
  - numeric
---

# Datos y Estructuras

Este pequeño e introductorio tutorial consiste en explicar cómo R en su entorno "entiende" los datos (objetos), es decir sus clases y además cómo los almacena en ese entorno. Entender este tipo de cosas básicas en R nos podrán ahorrar dolores de cabeza en futuros análisis de datos que hagamos.

## Primer paso:

Primero tenemos que entender que R lee los datos que le damos de distintas maneras para poder manejarlos y hacer tareas que le pidamos. Entre estos tenemos:

*  _character_: corresponden a texto
*  _numeric_: corresponden a números
*  _integer_: son números enteros (sin decimales)
*  _logical_: son condicionales y están en forma de verdadero o falso
*  _complex_: corresponden a números complejos


Para crear vectores c( )

```{r}
a <- c("biologia", "A", "estadistica")
class(a)
```

```{r}
b <- c(18.6, 90)
class(b)
```

```{r}
c <- c(18L, 26L)
class(c)
```

```{r}
d <- 2 + 4i
class(d)
```

```{r}
e <- c(TRUE, FALSE)
class(e)
```

# ¿Para qué sirven los tipos de datos?

Hay ciertas cosas que se deben de tomar en cuenta a la hora de trabajar con datos en R, y es que estos son guardados en estructuras. Es decir, R "acomoda" esos datos en formas que los puede manejar.

Estos son algunos ejemplos rápidos:

## Vectores elementos son del mismo tipo
```{r}

v_1 <- c(10,20,30)
v_2 <- c("a","b","c")
v_3 <- c(TRUE,FALSE,TRUE)
```

## Listas elementos son de diferente tipo 
```{r}

l_1 <- list(v_1,v_2,v_3)

l_1
```

## matrix es de dos dimensiones con elementos del mismo tipo:

```{r}
matrix_1 <- matrix(1:9,nrow = 3, ncol = 3)
matrix_1
```

## data frame es de dos dimensiones con elementos de diferente tipo:
```{r}
# Primero creamos un par de vectores para unirlos en un dataframe
numero <- 1:5
nombre <- c("Mercurio","Venus","Tierra","Marte","Jupiter")
planeta <- data.frame(numero,nombre)
planeta
```

## Array es una estructura de tres o más dimensiones:
```{r}
D <- 1:12
dim(D) <- c(2,3,2)        # Dos filas, tres columnas y dos "caras"
D
```

# Maneras de coercionar las clases

Hay ocasiones en las cuales R podría confundir lo que nosotros consideramos un dato de cierto tipo, por ejemplo un número lo podría leer como un carácter. A la hora de hacer algunos cálculos habrán problemas.

Pero existe una solución y esto es coercionar los tipos de los datos. Esto se puede hacer tal como se muestra en los siguientes ejemplos:

Diapo 36
```{r}
biolo_vector <- c(20, 40, "A", 80)
class(biolo_vector)
z <- as.numeric(biolo_vector)
z
```

```{r}
biolo_vector <- c(20, 40, TRUE, 80)
class(biolo_vector)
biolo_vector
```

```{r}
biolo_vector <- c(20:60)
bv_1 <- as.character(biolo_vector)
bv_2 <- as.logical(biolo_vector)
bv_3 <- as.complex(biolo_vector)
class(bv_1)
class(bv_2)
class(bv_3)
```

# Exploración datos:
Cuando traemos datos a R hay una manera fácil de visualizar su estructura o forma sin tener que acudir al documento original. A continuación mostramos una serie de ejemplos en los cuales se m
Diapo 62

```{r, eval =  FALSE}
dir()                              # ver que tengo en el wd
head(data)                         # Ver primeros 6 observaciones
tail(data)                         # últimas 6 observaciones
str(data)                          # estructura del data.frame
dim(data)                          # dimensiones (rows & columns)
names(data)                        # nombres columnas
glimpse(data)                      # paquete diplyr
summary(data)                      # resumen de cada variable
```

## ¿Qué siginifica dir() y ls()?

dir () me refiere a los archivos que se encuentran en el directorio
de trabajo.
ls () me refiere a los objetos que se encuentran en el espacio
de trabajo

# Comprensión de un data frame y su estructura

Para comprender mejor vamos a construir un data.frame
de manera rápida y simple:

# Creamos los vectores a unir:
```{r}
primer_nombre <- c("Isaac","Charles","Rosalind","Marie") 

segundo_nombre <- c("Newton","Darwin","Franklin","Curie")

edad_muerte <- c(84, 73, 37, 66)

campo <- c("Física", "Biología", "Química", "Física")

fecha_muerte <- as.Date(c("1643-1-4", "1882-4-19",
                        "1958-4-16", "1934-7-4"))
```

# Unimos cada uno de los vectores en un data.frame
```{r}
cientificos <- data.frame(primer_nombre, segundo_nombre,
                          edad_muerte, campo, fecha_muerte)
```

# Revisemos estructura igual que en caso anterior
```{r}
head(cientificos)
str(cientificos)
#glimpse(cientificos) con librería dplyr
```


